【裁判字號】    99,婚,63
【裁判日期】    991026
【裁判案由】    離婚
【裁判全文】
臺灣臺南地方法院民事判決                99年度婚字第63號
原      告  乙○○
被      告  甲○
上列當事人間請求離婚事件，經本院於民國99年10月13日言詞辯
論終結，判決如下：
    主      文
准原告與被告離婚。
訴訟費用新臺幣參仟元由被告負擔。
    事實及理由
一、被告未於言詞辯論期日到場，核無民事訴訟法第386條所列
    各款情形，爰依原告之聲請，由其一造辯論而為判決。
二、本件原告起訴主張：
  (一)原告乙○○（男，民國○○年○月○○日生，身分證統一編號：Ｚ
    000000000號）與被告甲○（女，西元1983年5月14日生，中
    國大陸地區人民）於96年2月12日在中國江西省登記結婚，
    96年5月24日在我國戶政機關辦理結婚登記，婚後未生育子
    女，目前兩造婚姻關係存續中。
  (二)被告在96年5月22日入境臺灣與原告及原告父母同住，96年6
    月28日早上原告外出工作，下午被告提著一個包包告知原告
    父母她要出去找人，被告出門後即未再返家，晚上原告下班
    回來，即到處尋找被告，均無所獲。嗣仲介兩造結婚之業者
    告知原告稱：被告已經返回中國大陸，原告前往先前代辦被
    告入境之旅行社詢問，確定被告確實已經購買機票返回中國
    大陸，原告就在隔日即96年6月29日出境前往中國大陸江西
    省尋找被告，被告不願出面，由被告母親出面與原告見面，
    並說有什麼事情跟渠說，因被告不出面，原告未與被告母親
    商談什麼，就在96年7月6日返回臺灣。此後，被告均未返回
    臺灣，僅傳一通簡訊給原告，表示伊如果不回中國大陸她會
    瘋掉。又被告返回中國大陸後即更改其電話號碼，原告無法
    再與被告聯絡。
  (三)被告不告而別返回中國大陸，原告至中國大陸尋找被告，被
    告也避不出面，被告僅來臺灣與原告共同居住生活38天而已
    ，兩造分居至今已有三年多之久，期間均無互動往來，且原
    告為家中獨子，父母親年歲已大，父親84歲、母親68歲，原
    告與被告結婚的目的是希望被告能照顧原告父母，但被告不
    願來臺與原告同住，兩造婚姻實存有重大事由難以維持，已
    生破綻，爰依民法第1052條第2項規定，提起本件訴訟等情
    。並聲明：准原告與被告離婚。
三、被告未於言詞辯論期日到場，亦未提出書狀作任何聲明或陳
    述。
四、得心證之理由：
  (一)按結婚或兩願離婚之方式及其他要件，依行為地之規定。判
    決離婚之事由，依臺灣地區之法律。夫妻之一方為臺灣地區
    人民，一方為大陸地區人民者，其結婚或離婚之效力，依臺
    灣地區之法律。臺灣地區與大陸地區人民關係條例第52條第
    1項、第2項及第53條定有明文。
  (二)原告主張其為臺灣地區人民，被告為中國大陸地區人民，原
    告與被告於96年2月12日在中國江西省登記結婚，96年5月24
    日在我國戶政機關辦理結婚登記，婚後未生育子女，目前兩
    造婚姻關係存續中之事實，業據原告提出戶籍謄本1份、中
    國江西省南昌市第二公證處公證書1份為證，並經本院依職
    權向臺南市北區戶政事務所調閱兩造結婚登記相關資料，有
    臺南市北區戶政事務所99年1月20日南市北戶字第099000041
    9號函及所附結婚登記申請書、公證書、財團法人海峽交流
    基金會證明書、入出境許可證等在卷足稽，核屬相符，堪信
    原告主張上開事實為真正。因之，依上開規定關於兩造判決
    離婚之事由，應依臺灣地區之法律。
  (三)次按夫妻之一方，有民法第1052 條第1項10款以外之重大事
    由，難以維持婚姻者，夫妻一方得請求離婚。但其事由應由
    夫妻一方負責者，僅他方得請求離婚，民法第1052條第2項
    定有明文。次按民法第1052條第2項規定，有同條第一項以
    外之重大事由，難以維持婚姻者，夫妻之一方得請求離婚。
    是否有難以維持婚姻之重大事由，判斷標準為婚姻是否已生
    破綻而無回復之希望，此不可由原告已喪失維持婚姻意欲之
    主觀面加以認定，而應依客觀的標準，即難以維持婚姻之事
    實，是否已達於倘處於同一境況，任何人均將喪失維持婚姻
    希望之程度以決之（參照最高法院87年度臺上字第1304號判
    決）。又民法第1052條第2項所稱「有前項以外之重大事由
    ，難以維持婚姻者」，係抽象的、概括的離婚事由，此乃緣
    於民國74年修正民法親屬編時，為因應實際需要，參酌各國
    立法例，導入破綻主義思想所增設。但其事由應由夫妻一方
    負責者，僅他方得請求離婚，是其所採者為消極破綻主義精
    神，而非積極破綻主義。關於「難以維持婚姻之重大事由」
    ，其判斷之標準為婚姻是否已生破綻而無回復之希望。而婚
    姻是否已生破綻無回復之希望，則應依客觀之標準，即難以
    維持婚姻之事實，是否已達於倘處於同一境況，任何人均將
    喪失維持婚姻意欲之程度而定。至於同條項但書所規定「難
    以維持婚姻之重大事由應由夫妻之一方負責者，僅他方得請
    求離婚」，乃因如肯定有責配偶之離婚請求，無異承認恣意
    離婚，破壞婚姻秩序，且有背於道義，尤其違反自己清白（
    clean hands)  之法理，有欠公允，同時亦與國民之法感情
    及倫理觀念不合，因而採消極破綻主義。倘該重大事由，夫
    妻雙方均須負責時，應比較衡量雙方之有責程度，僅責任較
    輕之一方得向責任較重之他方請求離婚，如有責程度相同時
    ，雙方均得請求離婚，始屬公允，是責任較重之一方應不得
    向責任較輕之之他方請求離婚（參照最高法院94年度臺上字
    第115號判決）。
  (四)次查，原告主張被告在96年5月22日入境臺灣與原告及原告
    父母同住，96年6月28日早上原告外出工作，下午被告提著
    一個包包告知原告父母她要出去找人，被告出門後即未再返
    家，晚上原告下班回來，即到處尋找被告，均無所獲。嗣仲
    介兩造結婚之業者告知原告稱：被告已經返回中國大陸，原
    告前往先前代辦被告入境之旅行社詢問，確定被告確實已經
    購買機票返回中國大陸，原告就在隔日即96年6月29日出境
    前往中國大陸江西省尋找被告，被告不願出面，原告就在96
    年7月6日返回臺灣。此後，被告均未返回臺灣，僅傳一通簡
    訊給原告，又因被告返回中國大陸後更改其電話號碼，原告
    無法再與被告聯絡等情，業經原告舉證人即原告父親陳昌隍
    到庭證稱：「我有跟兩造同住。」「（問：被告在96年6月2
    8日是否私下離家後返回大陸？）當天被告說她要出去，但
    沒有說去哪裡，被告有拿壹個小包包出去，我沒有阻止被告
    出去，被告好像說她要去找表姐，被告是在下午4點左右離
    開，被告出去後沒有再回來，原告下班後我跟原告說被告出
    去了，原告就出去找被告。」「原告去哪裡找被告我不清楚
    ，但是原告在隔天96年6月29日就到大陸去找被告。」「原
    告去大陸好幾天，但是原告沒有把被告找回來。」「我不知
    道被告為何不回來臺灣，兩造並沒有爭吵。」「（問：被告
    是否從96年6月28日離家後到現在為止都沒有返家與原告同
    住？）被告都沒有再來臺灣了，兩造也都沒有電話聯絡了。
    」等語（見本院99年10月13日言詞辯論筆錄），核與原告主
    張上開事實大致相符。再經本院依職權向內政部入出國及移
    民署調閱被告出入境資料，及依職權調閱原告入出境資料，
    查明被告未管制入境，其於96年6月29日出境後未再入境，
    有內政部入出國及移民署99年2月8日移署出停泰字第099001
    9234號函及所附被告出入境紀錄及入境申請書等資料在卷足
    稽，以及原告確於96年6月29日出境，96年7月6日入境之事
    實，有原告入出境資料在卷可按，自足信原告主張之事實為
    真實。
  (五)查兩造結婚後，被告來臺灣與原告同住生活38天，即於96年
    6月28日不告而別，離開原告住所，於96年6月29日出境返回
    中國大陸，原告同日即96年6月29日亦出境前往中國大陸尋
    找被告，被告即避不見面，原告無奈於96年7月6日返回臺灣
    ，兩造分居迄今已將近三年四個月左右，期間均無互動往來
    ，兩造長期各自獨立生活之事實，客觀上已足使兩造共同生
    活所需誠擎的互敬互愛之基礎不復存在，應認為兩造婚姻關
    係已生破綻，又兩造分居之原因係因被告不告而別，返回中
    國大陸所致，堪認兩造婚姻破裂之事由可歸責於被告，不可
    歸責於原告，揆諸前開說明，原告自得請求判決離婚。因之
    ，原告依民法第1052條第2項規定，請求判決離婚，依法並
    無不合，應予准許。
五、本件訴訟費用應由敗訴之被告負擔。經查，原告支出第一審
    訴訟費用（裁判費）新臺幣（下同）3,000元（登報費用部
    分，因原告未提出收據原本，不予列計），應由被告負擔，
    爰確定如主文第二項所示。
六、據上論結，本件原告之訴為有理由，依民事訴訟法第385條
    第1項前段、第78條、第87條第1項，判決如主文。
中    華    民    國    99    年    10    月    26    日
                  家事法庭    法  官  鄭  彩  鳳
上正本係照原本作成。
如對本判決上訴，須於判決送達後20日內向本院提出上訴狀。如
委任律師提起上訴者，應一併繳納上訴審裁判費。
中    華    民    國    99    年    10    月    26    日
                              書記官  陳  世  明

司法院資訊處製作；財團法人民間司法改革基金會備份。
